最高法院民事判決　　　　　　　　　　　　　　　八十六年度台上字第二四三八號
　　上　訴　人　中國造船股份有限公司
　　法定代理人　李英明
　　訴訟代理人　湯阿根律師
　　　　　　　　劉啟輝律師
　　　　　　　　李昌明律師
　　被 上訴 人　甲○○
右當事人間請求確認僱傭關係存在等事件，上訴人對於中華民國八十五年十一月二十
五日台灣高等法院高雄分院第二審判決（八十四年度勞上字第一二號），提起上訴，
本院判決如左：
    主  文
原判決除假執行部分外廢棄，發回台灣高等法院高雄分院。
    理  由
本件被上訴人主張：伊自民國六十六年十一月二日起受僱於被上訴人公司，月薪新台
幣（下同）四萬二千元。詎伊在職期間，因公頭部受傷，住院治療，且有抽搐、頭暈
、神智不清及輕躁、依賴性人格等精神上症狀，反應較差，於處理上訴人勤業工廠同
仁勤勞獎金之鍵入工作時，有時失誤，上訴人竟藉此理由於八十三年一月間違法將伊
解僱除名等情。爰求為確認兩造間僱傭關係存在及命上訴人給付伊薪資四十八萬三千
元及加計法定遲延利息之判決。
上訴人則以：被上訴人於任職伊公司勤業工廠艦電工場之考勤員期間，竟利用職務之
便，於辦理該場勤勞加給登錄時，擅將已核定之點數予以塗改加點，詐領勤勞加給，
並利用鍵打登錄加班費作業機會，登錄不實紀錄，詐領加班費，詐領金額合計三萬七
千二百三十六元。被上訴人前開行為核與勞動基準法第十二條第一項第四款，勞工違
反勞動契約或工作規則，情節重大者，雇主得不經預告終止契約。及伊公司工作人員
工作規則第十九條第九款，工作人員有侵占公款或營私舞弊者，公司得不經預告，逕
予解僱除名或一次記大過二次免職，不發給資遣費。暨從業員獎懲標準目錄第六條第
五、十七及二十三款，從業員有行為不檢、情節重大，有損公司聲譽者，侵吞及虛報
料具、財務、工資或其他費用圖利者，違反本公司法令規章或失察、失職行為，情節
重大者，除名等規定相符。伊依法於八十三年一月十七日予以解僱除名，尚非無據等
語，資為抗辯。
原審將第一審所為被上訴人敗訴之判決廢棄，改判如其聲明，無非以﹕查上訴人之前
揭抗辯，固據提出出勤紀錄表、勤勞加給考核配點表、薪資發放明細表、溢領加班費
統計表、加班電腦報表、考勤卡、計劃加班指派單、人事評議委員會記錄、第○二四
七號公函、工作人員工作規則、從業員獎懲標準目錄、簽呈、報告、人事異動請示單
、從業員考核單、人事通知單、從業員記錄卡、簡便行文表暨附件資訊保密辦法、加
班月報表、溢領勤勞加給統計表、勞動基準法第十二條條文等為證，並經證人梁續德
、唐開益、張志宏、紀宗賢等到場証明屬實。惟原審法院就被上訴人前揭主張之精神
狀態，囑託高雄市立凱旋（精神）醫院鑑定，該醫院根據被上訴人於鑑定前在該醫院
之病歷及高雄醫學院附設中和紀念醫院之病歷記載，及八十五年六月十二日由該凱旋
醫院法律精神科檢查被上訴人結果，認定被上訴人之案例符合國際疾病分類：「Ｆ０
７人格和行為障由於腦病、腦傷和腦功能異常（Personality andbehavioral dis-
order due to braindisease， damage and dysfunction）」，「涉案當時其精神狀
態處於精神耗弱之程度，當時之行為確實受到被上訴人因腦傷而引起之人格改變和精
神症狀影響所致」。此有該醫院八十五年八月三十一日八十五高市凱醫醫字第四五九
一號函檢附之精神鑑定書在卷可稽（原審卷一五八至一六二頁）。是被上訴人前揭鍵
打工作發生錯誤之行為，既係因其「腦傷而引發之人格改變和精神症狀影響所致」，
迺因疾病致身體不堪勝任工作之結果，自難指被上訴人有勞動基準法第十二條第一項
第四款「違反勞動契約或工作規則」而「情節重大」之情形，或有上訴人公司從業員
懲標準目錄：「行為不檢，情節重大，有損公司聲譽」之狀況。上訴人援引勞動基
準法第十二條第一項第四款之規定，不經預告而終止兩造間之僱傭契約，即有不當。
上訴人對於被上訴人於八十三年一間被解僱除名當時月薪為四萬二千元一節復不爭執
。從而，被上訴人請求確認兩造間之僱傭關係存在及請求上訴人給付八十三年一月一
日起至同年十二月十五日止之應領薪資四十八萬三千元，暨加計法定遲延利息，於法
有據，應予准許等詞，為其判斷之基礎。
按法院固得就鑑定人依其特別知識觀察事實，加以判斷而陳述之鑑定意見，依自由心
證判斷事實之真偽。然就鑑定人之鑑定意見可採與否，則應踐行調查證據之程序而後
定其取捨。倘法院不問鑑定意見所由生之理由如何，遽採為裁判之依據，不啻將法院
採證認事之職權委諸鑑定人，與鑑定僅為一種調查證據之方法之趣旨，殊有違背（本
院七十九年台上字第五四○號判例參照）。本件原審雖囑託高雄市立凱旋醫院鑑定被
上訴人之精神狀態，該醫院鑑定結論認被上訴人於本件涉案當時精神狀態處於精神耗
弱之程度，當時之行為確實受到被上訴人因腦傷而引起之人格改變和精神症狀影響所
致（原審卷一五八至一六二頁）。惟上訴人已否認該鑑定結果與事實相符，並抗辯證
人即曾為被上訴人治療之高雄醫學院附設中和紀念醫院精神科醫師林秀芬曾到場結證
，被上訴人之精神症狀是突發性，有時發作，平時與常人無異，其病症與其工作之影
響並非絕對性等情，足證前開鑑定結論不實，聲請另由其他醫院鑑定（原審卷一八三
、一八四頁）。原審未說明上開鑑定意見何以可以採取之理由，遽採為不利於上訴人
之認定，自有未合。次查，原審一方面認上訴人之抗辯（指前開第二段之抗辯），業
經提出出勤紀錄表等文件及經證人梁續德等人證明屬實。乃竟又認被上訴人之主張為
可採，因而為上訴人不利之判決，其理由前後，亦有矛盾。上訴論旨，指摘原判決不
當，求予廢棄，非無理由。
據上論結，本件上訴為有理由，依民事訴訟法第四百七十七條第一項、第四百七十八
條第一項，判決如主文。
中      華      民      國    八十六    年      七      月    三十一    日
                              最高法院民事第二庭
                                  審判長法官  曾  桂  香
                                        法官  劉  延  村
                                        法官  徐  璧  湖
                                        法官  劉  福  聲
                                        法官  袁  再  興
      右正本證明與原本無異
                                              書  記  官
中      華      民      國    八十六    年      八      月     十四     日
